【裁判字號】    95,訴緝,43
【裁判日期】    951020
【裁判案由】    違反森林法
【裁判全文】
臺灣屏東地方法院刑事判決              95年度訴緝字第43號
公  訴  人  臺灣屏東地方法院檢察署檢察官
被      告  乙○○
上列被告因違反森林法案件，經檢察官提起公訴（94年度核退偵
字第24號），被告於本院準備程序中就被訴事實為有罪之陳述，
經本院合議庭裁定由受命法官獨任依簡式審判程序審理，判決如
下：
    主  文
乙○○結夥二人以上，於保安林竊取森林主產物，為搬運贓物，
使用車輛，處有期徒刑壹年，併科罰金新台幣貳佰玖拾捌萬元，
，罰金如易服勞役，以罰金總額與陸個月之日數比例折算。緩刑
肆年。扣案之圓鍬、鋸子各壹支沒收。
    事  實
一、乙○○明知墨水樹係全臺灣演替區域僅存在於恆春半島之珍
    貴森林主產物，不得任意砍伐盜取，詎其未經行政院農業委
    員會林務局屏東林區管理處之同意或許可，竟夥同宋春日（
    業經本院94年度訴字第347 號先予審結）、江鄉義（另由本
    院94年訴字第167 號審結）及江鄉義以新台幣（下同）3,00
    0 元所僱用，姓名、年籍不詳、綽號「阿其」之成年男子（
    下稱綽號「阿其」之不詳成年男子）等4 人，共同基於意圖
    為自己不法所有之犯意聯絡，於民國93年10月8 日13時許，
    由江鄉義攜帶其所有且客觀上具有危險性、對人之生命、身
    體構成威脅而足供兇器使用之圓鍬及鋸子各1 支，並騎乘車
    牌號碼不詳之機車搭載乙○○，宋春日1 人騎乘車牌號碼不
    詳之機車，綽號「阿其」之不詳成年男子駕駛車牌號碼不詳
    之藍色廂型車，相偕前往屏東縣縣恆春鎮墾丁里海中青飯店
    後方之國有屏東縣恆春鎮○○○段第560 之2 地號之保安林
    地，由乙○○、宋春日、江鄉義等人，分持圓鍬挖取樹頭或
    持鋸子鋸斷枝幹之方式，竊取森林主產物墨水樹之大小枝幹
    共26塊（山價為995,500 元）後，搬運至綽號「阿其」之不
    詳成年男子所駕駛之藍色廂型車上，旋即載往乙○○之不知
    情親戚位於屏東縣滿州鄉○○村○○路42之1 號屋內及旁邊
    空地放置，以圖日後出售牟利。嗣於同年10月13日11時30分
    許，適乙○○等人正在上開地點將竊得之墨水樹枝幹加工準
    備販售之際，為警當場查獲（竊得之墨水樹枝幹26塊，枝幹
    之邊材大部分已遭削去，僅剩心材，估計原始幹徑小自4 公
    分，大至40公分不等，最大樹齡約50至60年左右，依心材顏
    色及分枝狀態研判，分屬4 至8 株值株所有；業已發還行政
    院農業委員會林業試驗所恆春研究中心技士甲○○領回），
    並扣得江鄉義所有之行竊工具鋸子1 支（檢察官誤認扣案之
    鋸子1 支為宋春日所有），再循線扣得江鄉義所交出其所有
    之圓鍬1 支（其餘扣案之斧頭3 支、鐵鎚1 支、平面砂輪機
    2 台、砂盤8 片、鑿子2 支、延長線及繩子各1 條，應屬乙
    ○○等人事後削刨樹幹邊材加工所用，要與竊盜犯行無關）
    。
二、案經屏東縣警察局恆春分局報告臺灣屏東地方法院檢察署檢
    察官偵查起訴。
    理  由
一、本件被告乙○○所犯係死刑、無期徒刑、最輕本刑為3 年以
    上有期徒刑以外之罪，其於本院準備程序中就被訴事實為有
    罪之陳述，經本院合議庭裁定由受命法官獨任依簡式審判程
    序，先予敘明。
二、上揭事實，訊據被告於警詢及本院審理中坦承不諱，且有下
    列證據可資證明：
  (一)關於被告竊取墨水樹之自白，核與共犯宋春日於本院審理、
    共犯江鄉義於警詢供稱及偵查中證稱情節大致相符（見警卷
    第7 至10頁、核退偵24號卷第14至16頁、偵5163號卷第10至
    11 頁 、本院訴字第347 號卷第51頁），並經被害機關之代
    表即行政院農業委員會林業試驗所恆春研究中心技士甲○○
    指述綦詳（見警卷第31至33頁），且有甲○○領回墨水樹枝
    幹所出具之贓物認領保管單1 紙及查獲照片（含盜伐現場、
    查獲被告等人之地點及處理贓物情形）19張在卷可稽（見警
    卷第45、49至52、53、57至60頁）。
  (二)此外，本件犯罪工具，亦有共犯江鄉義所有且供行竊所用之
    圓鍬及鋸子各1 支扣案可佐。至公訴人雖認扣案之鋸子為共
    犯宋春日所有，然共犯宋春日於本院審理中堅稱；扣案之工
    具中，僅有平面砂輪機1 支為其所有等語（見本院訴字第34
    7 號卷第19頁），而共犯江鄉義於警詢中亦坦承：渠等係使
    用伊所有之圓鍬及鋸子行竊等語明確（見核退偵24卷第16頁
    ），堪認扣案之鋸子1 支即為共犯江鄉義所有且供本案行竊
    所用無訛，是檢察官所指，尚有誤會。另綜依被告及共犯等
    人前後供述綜合觀之，本案行竊所用之工具種類應僅有圓鍬
    及鋸子，其餘扣案之平面砂輪機2 支、斧頭3 支、鐵鎚1 支
    、鑿子2 支、砂盤8 片及延長線、繩子各1 條等工具，應屬
    事後削刨樹幹邊材加工所用，亦無證據證明確與竊盜犯行有
    關，附此敘明。
  (三)再被告行竊地點所在之林地，確屬保安林地乙節，亦有國有
    土勘（清）查表—使用現況略圖、行政院農業委員會林務局
    屏東林區管理處93年9 月23日屏治字第0936109691號函附卷
    可參（見核退偵24卷第11、12頁）。再被告所竊得之枝幹，
    乃森林主產物墨水樹之心材，該樹種為日據時代由林業試驗
    所前身引進試種，用途為布料染劑。目前全臺自然演替區域
    僅在恆春半島，而所查獲之枝幹邊材大部分已遭削去，僅剩
    心材，估計原始幹徑小自4 公分，大至40公分不等，最大樹
    齡約50至60年左右，依心材顏色及分枝狀態研判，分屬4 至
    8 株值株所有，山價合計為995,500 元（計算式為：市價
    1000,000元扣除運費1,500 元及挖採工資3,000 元），亦有
    鑑驗報告書、森林主副產物被害價格查定書在卷足憑（見核
    退偵24卷第10、13頁）。
  (四)綜上，本案事證明確，被告犯行洵堪認定，應依法論科。
三、論罪科刑：
  (一)按行為後法律有變更者，適用行為時之法律。但行為後之法
    律有利於行為人者，適用最有利於行為人之法律，刑法第2
    條第1 項定有明文，茲因刑法於94年2 月2 日經總統公布修
    正，並於95年7 月1 日施行，其中關於本件論罪科刑所適用
    之刑法第28條、第42條罰金刑易服勞役折算標準、第74條緩
    刑等規定均有修正，自屬行為後法律有變更，爰詳述如下：
  1.關於刑法第28條規定，此次修正僅將法文「共同實施犯罪」
    修正為「共同實行犯罪」，對被告而言，並無有利或不利之
    問題。
  2.次就易服勞役之折算標準，因有鑑於目前國民所得較諸過去
    為高，且犯罪所得利益亦顯然增加，而認上開修正前之易服
    勞役折算標準，過於寬縱，不足嚇阻犯罪，且與高額罰金刑
    之處罰意旨相悖（修正理由參照），故修正後刑法第41條規
    定，乃依被告之經濟或信用狀況，不能於2 個月內完納者，
    得許期滿後1 年內分期繳納，並以新臺幣1,000 元、2,000
    元或3,000 元折算1 日，但勞役期限不得逾1 年。查本件被
    告所處之罰金刑，因依修正前刑法第41條規定，顯然逾6 個
    月，故依同條第2 項規定，係以罰金總額與6 個月之日數比
    例計算，惟依修正後新法規定，不論依何種折算標準，均逾
    1 年，故經兩相比較結果，認以修正前規定，被告易服勞役
    之刑期僅有6 個月，自屬較為有利。
  3.復關於緩刑之宣告部分，行為人未曾犯罪受有期徒刑宣告，
    或受有期徒刑宣告後，執行完畢或赦免後，5 年內未曾受有
    期徒刑以上刑之宣告，此時不論依修正前後刑法第74條規定
    ，皆得宣告緩刑。然從撤銷緩刑規定而言，修正後刑法放寬
    撤銷緩刑事由，對行為人較不利，然復由修正後刑法施行法
    第6 條之1 之規定可知，不論緩刑宣告係在新法施行前而適
    用舊法為之，或新法施行後適用新法為之，皆得依新法規定
    撤銷緩刑，故就撤銷緩刑而言，並無新舊法何者較有利或不
    利之比較問題。惟修正後刑法第74條第2 項規定，得命行為
    人履行負擔，且同條第4 項緩刑效力不及於從刑及保安處分
    ，而修正前刑法行為人不須履行負擔且緩刑效力及於主刑及
    從刑，故整體比較之下，依修正後刑法第74條所為緩刑宣告
    較不利於行為人。
  4.故經本院綜合比較結果，認均以修正前之刑法法律規定較有
    利於被告，故本件應一體適用修正前刑法規定論處。
  (二)按所謂森林「主產物」，係指生立、枯損、倒伏之竹木及餘
    留之根株、殘材，國有林林產物處分規則第3 條第1 款定有
    明文，故本件被告盜伐所得之墨水樹枝幹，自屬森林主產物
    無疑。查被告夥同宋春日、江鄉義及綽號「阿其」之不詳成
    年男子等4 人，共同在上開保安林地上竊取森林主產物墨水
    樹，並為搬運贓物使用車輛，核其所為，係犯森林法第52條
    第1 項第1 款、第4 款及第6 款之結夥二人以上，於保安林
    竊取森林主產物，為搬運贓物使用車輛罪。至被告行竊所攜
    帶如事實欄所示之圓鍬、鋸子等工具，乃具有危險性之兇器
    ，其所為雖亦該當刑法第321 條第1 項第3 款、第4 款之結
    夥三人以上攜帶兇器竊盜罪，惟按森林法上開規定係刑法第
    321 條第1 項第3 款、第4 款之特別規定，依特別法優於普
    通法之法律競合關係，僅依森林法上開規定論處。被告與宋
    春日、江鄉義及綽號「阿其」之不詳成年男子就上開犯行間
    ，有犯意聯絡及行為分擔，為共同正犯。爰審酌被告正值壯
    年，未以思正當途徑、付諸勞力獲取財物，竟圖牟取不法利
    益，任意竊取珍貴之墨水樹，危害自然生態及森林資源，及
    犯後態度尚佳等一切情狀，量處如主文所示之刑，復依法併
    科贓額3 倍之罰金新台幣2,986,500 元，罰金部分並諭知易
    服勞役之折算標準。又被告前因竊盜案件，經本院判處有期
    徒刑1 年6 月確定，甫於77年1 月22日縮短刑期執行完畢出
    監，刑之執行完畢5 年內未曾受有期徒刑以上刑之宣告（有
    警卷所附刑案資料作業個別查詢報表、臺灣高等法院被告前
    案紀錄表可參），因一時失慮，致罹刑典，本件惡性尚非甚
    重，且犯後態度良好，亦有悔意，其歷經偵審程序及罪刑宣
    告之教訓，當知所警惕，信無再犯之虞，本院認前開對其宣
    告之刑，以暫不執行為適當，爰併予宣告緩刑4 年，以啟自
    新。末按沒收物之執行完畢與沒收物之不存在，並非一事，
    因犯罪依法必須沒收之物，雖已於共犯中之一人確定判決諭
    知沒收，並已執行完畢，對於其他共犯之判決，仍應宣告沒
    收。蓋因此種沒收之諭知，對於嗣後判決之共犯，仍不失為
    從刑，且在必須沒收之列，倘以該沒收物已因其他共犯判決
    諭知沒收確定，並經執行完畢為理由，而不為沒收之諭知，
    於法即有未合（最高法院94年度台上字第1017號判決要旨參
    照），扣案之圓鍬、鋸子各1 支，乃共犯江鄉義所有業如前
    述，是不問共犯江鄉義、宋春日之案件判決、執行情形為何
    ，於本案仍應再予諭知沒收，且因主、從刑之法律適用不得
    割裂，爰依修正前刑法第38條第1 項第2 款規定，併予宣告
    沒收。至其餘扣案之斧頭3 支、鐵鎚1 支、平面砂輪機2 支
    、砂盤8 片、鑿子2 支、延長線及繩子各1 條，則無證據證
    明確屬被告行竊所用亦如上述，爰不另為沒收之諭知，附此
    敘明。
據上論斷，應依刑事訴訟法第273 條之1 條第1 項、第299 條第
1項 前段，森林法第52條第1 項第1 款、第4 款、第6 款，刑法
第2 條第1 項前段、第11條前段、修正前刑法第28條、第42條第
3 項、第74條第2 款、第38條第1 項第2 款，罰金罰鍰提高標準
條例第2 條，判決如主文。
本案經檢察官靳隆坤到庭執行職務。
中    華    民    國    95    年    10    月    20    日
                    刑事第四庭  法  官  劉敏芳
以上正本證明與原本無異。
如不服本判決應於收受本判決送達後十日內向本院提出上訴書狀
，其未敘述上訴理由者，並得於提起上訴後十日內向本院補提理
由書狀（均須按他造當事人之人數附繕本）「切勿逕送上級法院
」
中   華   民    國    95     年    10     月     20   日
                                書記官  許倬維
附錄本判決論罪科刑法條：
森林法第52條第1 款、第4 款、第6 款：
竊取森林主、副產物而有左列情形之一者，處6 月以上5 年以下
有期徒刑，併科贓額2倍以上5倍以下罰金：
一  於保安林犯之者。
四  結夥二人以上或僱使他人犯之者。
六  為搬運贓物，使用牲口、船舶、車輛，或有搬運造材之設備
    者。


司法院資訊處製作；財團法人民間司法改革基金會備份。
